【裁判字號】    97,婚,122
【裁判日期】    971124
【裁判案由】    確認婚姻關係不存在
【裁判全文】
臺灣苗栗地方法院民事判決               97年度婚字第122號
原      告  己○○
訴訟代理人  朱逸群律師
被      告  丙○○
上列當事人間請求確認婚姻關係不存在事件，本院於民國97年11
月10日言詞辯論終結。
    主  文
確認原告與被告間之婚姻關係不成立。
訴訟費用由被告負擔。
    事實及理由
一、原告起訴主張：
（一）原告與被告本為男女朋友關係，雖曾共同居住於苗栗縣苗
      栗市○○路380 號，惟兩造並未舉行公開之結婚儀式。民
      國93年8 月16日兩造雖曾於苗栗市三統飯店餐宴，惟並非
      所謂之婚宴及結婚儀式，且臺灣苗栗地方法院檢察署94年
      度偵字第2905號不起訴處分書及臺灣高等法院台中分院檢
      察署94年度上聲議字第1462號處分書亦認定兩造無婚姻關
      係存在。被告雖訴請原告履行同居，並經本院以96年度婚
      字第257 號判決原告應與被告履行同居在案。惟兩造並未
      舉行公開儀式，自未具有合法之婚姻關係，被告起訴時係
      以原告之戶籍地為送達地，原告因工作關係當時並未居住
      於戶籍地，使被告履行同居之訴訟，得因一造辯論而勝訴
      ，實有不當，為此訴請確認原告與被告間之婚姻關係不成
      立。
二、被告則以：兩造於93年8 月13日結婚，結婚過程一如傳統習
    俗，發喜帖通知親友，並在苗栗市○○路617 號三統飯店席
    開一桌，舉行公開儀式結婚，有喜帖可證，當天參加婚宴者
    包括被告之姐及其子，及親戚數名，無主婚人，僅由在場人
    士見證結婚，兩造並未拍婚紗，當日僅穿著簡單禮服，婚宴
    過程亦未拍照或錄影，惟兩造確實當眾宣布結婚。從而，兩
    造間有婚姻關係甚明，而婚後兩造亦共同居住於苗栗市○○
    路380 號，足證兩造有婚姻之實。
三、查原告主張原告與被告為男女朋友關係，曾共同居住於苗栗
    縣苗栗市○○路380 號。93年8 月16日兩造曾於苗栗市三統
    飯店餐宴。被告曾對原告提出詐欺告訴，經臺灣苗栗地方法
    院檢察署94年度偵字第2905號為不起訴處分，並經臺灣高等
    法院台中分院檢察署94年度上聲議字第1462號駁回再議聲請
    在案。另被告訴請原告履行同居，經本院以96年度婚字第25
    7 號判決原告應與被告履行同居確定在案等情，業據其提出
    臺灣苗栗地方法院檢察署94年度偵字第2905號不起訴處分書
    、臺灣高等法院台中分院檢察署94年度上聲議字第1462號處
    分書、臺灣苗栗地方法院96年度婚字第257 號民事判決為證
    ，且為被告所不爭執，並經本院調閱前開卷宗核閱無誤，自
    堪信為真實。
四、本件兩造所爭執者，乃兩造於93年8 月16日，是否已有結婚
    之合意，並已於苗栗市三統飯店舉行結婚之公開儀式？
（一）按關於親屬之事件，在民法親屬編施行前發生者，除本施
      行法有特別規定外，不適用民法親屬編之規定；其在修正
      前發生者，除本施行法有特別規定外，亦不適用修正後之
      規定，民法親屬編施行法第1 條定有明文。原告訴請確認
      兩造間之婚姻關係不成立之原因事實，發生於93年間，是
      就兩造結婚之形式要件，自應適用97年5 月23日修正公布
      施行前民法第982 條之規定，合先敘明。按經依戶籍法為
      結婚之登記者，推定其已結婚，修正前之民法第982 條第
      2 項定有明文。查兩造並未依戶籍法為結婚之登記，有前
      開偵查卷附之法務部戶役政連結作業系統查詢單可憑，自
      無法推定兩造已結婚；復按確認法律關係不存在之訴，如
      被告主張其法律關係存在時，應由被告負舉證責任，最高
      法院著有42年台上字第170 號判例可參。是依舉證責任分
      配原則，被告自應就兩造已具備婚姻形式成立要件之事實
      負舉證之責。
（二）按結婚應有公開儀式及二人以上之證人，修正前民法第98
      2 條第1 項定有明文。又公開儀式係指當事人應行定式之
      禮儀，使一般不特定之人，均可共聞共見。是按男女婚姻
      須經雙方合意，尤須經過法定之婚姻儀式方能認為合法成
      立。經查，被告對原告提起詐欺告訴，於臺灣苗栗地方法
      院檢察署94年度偵字第2905號偵查中，被告自陳婚宴在93
      年8 月13日，僅有原告、被告及賓客等共6 人，婚宴當時
      原告並無親友到場，核與證人即參加當日宴會之江園妹、
      何德旺、甲○○、乙○○等4 人於前開案件偵查中證述：
      當日總共有6 人，即是兩造及證人4 人參加等情，互核相
      符；而證人江園妹、何德旺、甲○○、乙○○等均於前開
      案件證稱：「請客原因是因丙○○與己○○訂婚。丙○○
      跟我說是訂婚請客，不是結婚，己○○是一般穿著，不像
      訂婚穿著」等語明確（詳臺灣苗栗地方法院檢察署94年度
      偵字第2905號偵查卷第30至33頁），證人四人所證述之情
      節均一致。又證人乙○○為被告之姐，證人甲○○為被告
      之姪，證人何德旺、江園妹均為被告之姻親長輩，其等應
      無設詞虛構事實，否認兩造婚姻之理。況依被告於偵查中
      提出94年9 月15日刑事告訴補充理由狀中亦稱：「雙方原
      約定於93年8 月13日在苗栗市三統大飯店舉行結婚典禮，
      然後原告藉故其母與親友無法參加後，改為訂婚喜宴，約
      定下午6 時舉行簡單儀式，雙方少數親友到場見證，但原
      告是日卻爽約，姍姍來遲，7 點才單槍匹馬素裝到場，完
      原無視訂婚之重要性，無一親友陪同到場，其欲謀騙婚詐
      財至為明顯」等語明確，亦足徵證人等證述被告告知係訂
      婚請客，而非結婚，且當日原告無親友到場，且僅著一般
      衣服等情非虛，是證人之前開證言應堪採信。況結婚為人
      生重要大事，惟兩造當日未穿著正式禮服，完全未拍攝現
      場相片、攝影，原告親友全未到場，被告於偵查中亦稱兩
      造並未簽訂結婚證書等情，已均與常情有違，是依證人前
      開證詞及被告於告訴狀所述，堪認兩造雖於三統飯店宴客
      ，惟並無結婚之合意，該次餐宴僅為訂婚喜宴。
（三）原告雖另舉證人即三統飯店人員戊○○及被告之堂姪丁○○為證，惟證人戊○○證稱被告確實有在三統請一桌，但
      其當時在廚房裡，請客的情形及何人來，以及是一般宴客
      或是婚宴，其均無印象等語明確，是據證人戊○○之證詞
      尚不足證明兩造於該日舉行婚宴。另證人丁○○證稱：被
      告在結婚前幾天，有寄喜帖給被告，但其當日並未參加宴
      會等語，是證人丁○○亦未在場見證兩造宴客過程。準此
      以言，依證人戊○○、丁○○之證述，均無法對被告主張
      當日係兩造結婚宴客乙節為有利之證明。
（四）綜上所述，被告並未能舉證證明兩造確有結婚之合意，且
      已具備舉行公開儀式並有二人以上證人之結婚成立形式要
      件，是被告抗辯兩造已成立婚姻關係，自不足取。
五、被告既未能舉證證明兩造已具備婚姻之法定成立要件，從而
    ，原告訴請確認兩造間之婚姻關係不成立，自屬有據，應予
    准許。
六、本件事證已臻明確，兩造其餘攻擊防禦方法均核與本件判決
    結果不生影響，爰不一一贅述，附此敘明。
七、據上論結，本件原告之訴為有理由，依民事訴訟法第78條，
    判決如主文。
中    華    民    國    97    年    11    月    24    日
                      家事法庭法  官  曾明玉
以上正本係照原本作成。
如對本判決上訴，須於判決送達後20日之不變期間內，向本院提
出上訴狀
                              書記官  楊思賢
中    華    民    國    97    年    11    月    24    日


司法院資訊處製作；財團法人民間司法改革基金會備份。
